臺灣臺北地方法院民事判決
110年度簡上字第226號
上  訴  人  安泰商業銀行股份有限公司


法定代理人  丁予康  


訴訟代理人  謝順明  
被  上訴人  吳維妮（原名吳淑娟）

上列當事人間請求清償借款事件，上訴人對於民國110年4月22日
本院臺北簡易庭110年度北簡字第2624號第一審判決提起上訴，
本院於110年9月22日言詞辯論終結，判決如下：  
    主  文
一、原判決關於駁回上訴人後開第二項之訴，及命上訴人負擔訴
    訟費用之裁判均廢棄。
二、被上訴人應再給付上訴人就新臺幣（下同）275,543元自民
    國95年2月19日起至95年8月18日止，按週年利率1.5 ％計算
    之違約金，及自95年8月19日起至95年11月18日止，按週年
    利率3％計算之違約金。
三、第一審關於命上訴人負擔訴訟費用部分及第二審訴訟費用由
    被上訴人負擔。
　　事實及理由
壹、程序方面：
　  被上訴人經合法通知，而未於言詞辯論期日到場，核無民事
    訴訟法第386條所列各款情形，爰依上訴人聲請，由其一造
    辯論而為判決。
貳、實體方面：　　
一、上訴人起訴主張：兩造於94年6月16日簽立信用借款契約書
　　（下稱系爭借款契），約定被上訴人向上訴人借款新臺幣（
    下同）30萬元，借款期間自94年6月17日起至99年6月17日止
    ，自借款實際撥付日起，每個月為一期，共分成60期，依年
    金法按月平均攤還本息，借款利息按週年利率15％固定計算
    。另被上訴人如遲延還本或付息時，逾期6個月以內部分，
    按上開約定利率10％，逾期超過6個月部分，按上開約定利率
    20％計付違約金。又兩造約定任何一宗債務不依約清償本金
    或付息時，即喪失期限利益，其債務視為全部到期。詎被上
    訴人僅繳付本息至95年1月17日，尚欠本金275,543元，及利
    息、違約金迄未清償，爰依消費借貸之法律關係，求為命被
    上訴人給付275,543元，及自95年1月18日起至清償日止，按
    週年利率15％計算之利息，暨自95年2月19日起至95年8月18
    日止，按週年利率1.5％計算之違約金，及自95年8月19日起
    至95年11月18日止，按週年利率3％計算之違約金等語。
二、被上訴人未於言詞辯論期日到場，亦未提出書狀作何聲明或
    陳述。　　
三、原審為上訴人一部勝訴、一部敗訴之判決，即判命被上訴人
    應給付上訴人275,543元，及自95年1月18日起至清償日止，
    按週年利率15％計算之利息，另駁回上訴人違約金之請求。
    上訴人就其敗訴部分提起上訴，上訴聲明：㈠原判決不利於
    上訴人部分廢棄。㈡被上訴人應再給付上訴人就275,543元自
    95年2月19日起至95年8月18日止，按週年利率1.5％，及自95
    年8月19日起至95年11月18日止，按週年利率3％計算之違約
    金。
四、得心證之理由： 　
　㈠經查，上訴人主張兩造間簽訂有系爭借款契約，被上訴人自9
    5年1月18日起即未繳款，尚積欠本金275,543元、利息及違
    約金迄未清償等語，業據上訴人提出系爭借款契約、放款當
    期交易明細表等件為證（見原審卷第9至14頁），核無不符
    ，應堪憑採。次查，依系爭借款契約第壹、五條約定，被上
    訴人如遲延還本或付息時，逾期在6個月以內者，按上開約
    定利率10％，逾期超過6個月以上者，按上開約定利率20％計
    算之違約金（見原審卷第9頁），則上訴人自得依上開約定
    請求被上訴人給付275,543元自95年2月19日起至95年8月18
    日止，按週年利率1.5 ％計算之違約金（即約定利率15％之10
    ％），及自95年8月19日起至95年11月18日止，按週年利率3％
    （即約定利率12％之20％）計算之違約金。
　㈡按約定之違約金額過高者，法院得減至相當之數額，民法第2
    52條固有明文。惟按民法第252條規定乃係賦與法院得依兩
    造所提出之事證資料，斟酌社會經濟狀況並平衡兩造利益而
    為妥適裁量、判斷之權限，非謂法院須依職權蒐集、調查有
    關當事人約定之違約金額是否有過高之事實，而因此排除債
    務人就違約金過高之利己事實，依辯論主義所應負之主張及
    舉證責任，況違約金之約定，為當事人契約自由、私法自治
    原則之體現，雙方於訂約時，既已盱衡自己履約之意願、經
    濟能力、對方違約時自己所受損害之程度等主、客觀因素，
    本諸自由意識及平等地位自主決定，除非債務人主張並舉證
    約定之違約金額過高而顯失公平，法院得基於法律之規定，
    審酌該約定金額是否確有過高情事及應予如何核減至相當數
    額，以實現社會正義外，當事人均應同受該違約金約定之拘
    束，法院亦應予以尊重，始符契約約定之本旨，倘債務人於
    違約時，仍得任意指摘原約定之違約金額過高而要求核減，
    無異將債務人不履行契約之不利益歸由債權人分攤，不僅對
    債權人難謂為公平，抑且有礙交易安全及私法秩序之維護（
    最高法院92年度台上字第2747號判決、93年度台上字第909
    號判決意旨參照）。
　㈢查上訴人實際僅請求95年2月19日起至95年11月18日止之9期
    違約金，與系爭借款契約之約定相較，顯已主動就違約金之
    請求進行部分折讓，且亦合於自103年5月18日生效之消費性
    無擔保貸款定型化契約應記載事項第7條第2項規定，即逾期
    6個月以內者，按原借款利率10 ％，逾期超過6個月部分，按
    原借款利率20％，按期計收違約金，每次違約狀態最高連續
    收取期數為9期，難認有何過苛之情事。另審酌上訴人上開
    請求之違約金金額共4,133元（計算如附表所示，元以下四
    捨五入），該金額非高，以及被上訴人之違約情節，其違約
    所造成上訴人另需增加管理、追償之成本及無法收回尚欠本
    金及利息運用之損失等情形，亦難認本件上訴人請求之違約
    金有何顯然過高而顯失公平之情事。而被上訴人於原審及本
    院言詞辯論期日均未到庭，亦未提出任何證據證明兩造間系
    爭借款契約有違約金過高而顯失公平之情形，揆諸前揭說明
    ，應無依民法第252條規定酌減前揭違約金請求之必要，則
    上訴人依系爭借款契約請求被上訴人給付前揭違約金，應屬
    有據。
五、綜上所述，上訴人依系爭借款契約第壹、五條約定請求被上
    訴人應再給付上訴人就275,543元自95年2月19日起至95年8
    月18日止，按週年利率1.5％；及自95年8月19日起至95年11
    月18日止，按週年利率3％計算之違約金，自屬正當，應予准
    許。原審就前開上訴人之請求應予准許部分（即違約金部分
    ）所為上訴人敗訴之判決，尚有未洽，上訴意旨指摘原判決
    此部分不當並求予廢棄，為有理由，爰由本院予以廢棄，改
    判如主文第2項所示。　
六、據上論結，本件上訴為有理由，爰判決如主文所示。
中　　華　　民　　國　　110 　年　　10　　月　　13　　日
               　 民事第七庭  審判長法　官　姜悌文 

                  　　　　　　　　  法　官　陳彥君
　　　　　　　　　　　　　　　　　　
      　  　　　　　　　　　　　　  法　官　黃愛真
以上正本係照原本作成。
本判決不得上訴。　　　　　　　　　　　　　　　　　　
中　　華　　民　　國　　110 　年　　10　　月　　13　　日
                                    書記官  王曉雁
附表：請求之違約金計算